最高法院刑事判決　　　　　　　　　　　　　　　　　　九十一年度台上字第八號
　　上 訴 人　台灣高等法院台南分院檢察署檢察官
　　被　　告　甲○○
右上訴人因被告貪污案件，不服台灣高等法院台南分院中華民國九十年九月二十八日
第二審判決（八十九年度上訴字第一六四八號，起訴案號：台灣台南地方法院檢察署
八十七年度偵字第七二九○號），提起上訴，本院判決如左：
    主  文
原判決撤銷，發回台灣高等法院台南分院。
    理  由
本件第一審檢察官公訴意旨略稱，被告甲○○係台南縣楠西鄉公所建設課技士，負責
承辦該公所土木水利及相關業務，為依據法令從事公務之人員。於民國八十一年十一
月間，原承辦該鄉補辦公用工程「ＩＶ－五道路拓寬工程補償查估」作業之建設課技
士楊茂林因母喪請假，經該鄉長郭日財指示由被告甲○○代理辦理該補償查估作業。
被告乃會同該鄉公所民政課職務代理人張秀梅（已於八十四年二月離職）、農業課課
員莊國英等人，於該年某日共赴該鄉○○路○○道路施工地點，辦理「道路拓寬工程
徵收用地之建物、農作物等」土地改良物拆除之現地測量及查估業務。其中關於「建
物」部份，即楠西鄉○○路一四六‧一四八‧一五二‧一五四‧一五六‧一五八‧二
九四‧三二四‧三二六‧三二八‧三三○‧三三二‧三三四‧三三六－二‧三四○‧
三八四號共十六戶之查估、補償等作業由被告負責，本應依「台南縣興辦公共設施拆
除合法房屋查估補償辦法」規定，核實測量、查估藉資造冊憑辦補償；詎被告竟基於
不法舞弊之犯意，除對各該應受拆除查估補償建物中之陳飛鵬等十戶建物，即該鄉○
○路一四六‧一五二‧一五六‧一五八‧三二六‧三二八‧三三○‧三三二‧三四○
‧三八四號等十戶建物，有依該縣頒規定據實辦理建物查估拆除補償外，對其餘葉柏
松等六戶建物，即該鄉○○路一四八‧一五四‧二九四‧三二四‧三三四‧三三六－
二號等六戶建物，竟予虛偽查估超額登載拆除補償面積，總計超額浮報查估補償金額
達新台幣五百零四萬五千三百四十八元（詳如起訴書附表）。因認被告犯有貪污治罪
條例第四條第一項第三款經辦公用工程浮報價額，及刑法第二百十六條、第二百十三
條行使登載不實公文書等罪嫌云云。惟經審理結果，認為不能證明被告犯罪，乃維持
第一審諭知被告無罪之判決，駁回檢察官在第二審之上訴。固非無見。
惟查，(一)第一審檢察官起訴意旨指訴被告犯有經辦公用工程浮報價額、及行使登載不
實公文書之罪嫌。乃原判決僅論述被告並無浮報價額之理由，對於被告有無行使登載
不實公文書罪之犯行，則未予說明，祇以查無證據足證被告有何公訴意旨所指之犯行
一語，以為交代，尚嫌判決不備理由之違誤。(二)、依「台南縣興辦公共設施拆除合法
房屋查估補償辦法」規定，查估人員應先製作「查估評點明細表」，再據以製作補償
清冊。是該查估評點明細表是否據實登載，攸關有無偽造文書、浮報價額以圖利拆除
戶之事實。被告辯稱，伊於查估後已將查估評點明細表交予承辦人員楊茂林，但楊茂
林證述被告並未將查估評點明細表交予伊保管；另會同查估之張秀梅證陳，伊隨同被
告到現場，依被告之陳述抄記一份，回鄉公所後請教楊茂林，據其告訴之計算方式編
寫補償清冊，伊根本不知道什麼是評點明細表，沒有評點明細表各等語（見偵查卷第
二十五、四十九頁），據此證言，究竟被告有無製作查估評點明細表，不無疑問﹖倘
其未製作查估評點明細表，何故如此﹖原審對此未予釐清，已嫌調查未盡。且被告縱
有製作查估評點明細表，其內容是否真實，因該查估評點明細表並未扣案，無從審究
，乃原審竟論斷：「況被告查估當時所填載之查估評點明細表，應依被告查估結果之
正確紀錄，衡情應屬有利於被告之證據。」云云（見原判決第八頁第十一、十二行）
尤屬推測之詞，與相證法則有違。(三)、被告有無浮報拆除面積，以圖利葉柏松等六戶
拆除戶，關鍵在於被告執行查估時，是否核實測量，此與其是否臨時奉命代理楊茂林
，及事後有無繼續後續業務，或由受拆除戶獲得好處等情事根本無涉。但原判決理由
竟謂：「是被告事前既無從知悉其將代理原承辦人楊茂林之業務，事後又未繼續代理
該工作之後續業務，衡諸經驗法則，已難認被告得藉一時之代理業務機會趁機舞弊，
況其身為公務員，縱其欲趁機舞弊，亦必要有利可圖始得引其貪之意，然綜觀本案
全卷，並無任何證據證明其有自受拆除戶中，獲得任何好處，則其是否有以其得來不
易之公務員生涯，平白無端違法為受拆除戶浮報查估拆除面積之動機，已非無疑。」
（見原判決第五頁第一至第七行）等語，所為論斷，跡近推測，亦屬可議。檢察官上
訴意旨，指摘原判決不當，非無理由，應認有撤銷發回更審之原因。
據上論結，應依刑事訴訟法第三百九十七條、第四百零一條，判決如主文。
中      華      民      國    九十一    年      一      月      三      日
                              最高法院刑事第七庭
                                  審判長法官  吳  雄  銘
                                        法官  池  啟  明
                                        法官  石  木  欽
                                        法官  郭  毓  洲
                                        法官  吳  三  龍
      右正本證明與原本無異
                                              書  記  官
中      華      民      國    九十一    年      一      月      七      日
